【裁判字號】    96,訴,2088
【裁判日期】    970424
【裁判案由】    侵權行為損害賠償
【裁判全文】
臺灣板橋地方法院民事判決              96年度訴字第2088號
原      告  乙○○
                       3
被      告  丙○○
訴訟代理人  梁  治律師
上列當事人間請求侵權行為損害賠償事件，經本院於民國97年4
月3日言詞辯論終結，判決如下：
    主  文
被告應給付原告新臺幣柒拾萬貳仟玖佰拾壹元，及自起民國九十
六年八月二十三日起至清償日止，按年息百分之五計算之利息。
原告其餘之訴駁回。
訴訟費用由被告負擔百分之六十二；餘由原告負擔。
本判決第一項於原告以新台幣貳拾參萬肆仟元供擔保後，得假執
行；但被告如以新臺幣柒拾萬貳仟玖佰拾壹元為原告供擔保，得
免為假執行。
原告其餘假執行之聲請駁回。
    事實及理由
一、按訴狀送達後，原告不得將原訴變更或追加他訴，但擴張或
    減縮應受判決事項之聲明者，不在此限；被告於訴之變更或
    追加無異議，而為本案之言詞辯論者，視為同意變更或追加
    ，民事訴訟法第255 條第1 項第3 款及同條第2 項定有明文
    。本件原告起訴原係依民法第184 條第1 項前段規定請求被
    告給付新臺幣（下同）133 萬6,044 元；起訴狀繕本送達被
    告後，原告於96年12月10日民事減縮聲明狀減縮聲明金額為
    113 萬1,252 元，核屬減縮應受判決事項之聲明，應予准許
    ；原告嗣又於97年1 月22日民事準備(一)狀變更請求權基礎為
    民法第544 條之損害賠償請求權，被告對於原告訴之變更並
    無異議而為本案之言詞辯論，依上開規定，視為同意變更，
    合先敘明。
二、原告主張：原告於95年11月間發現罹患口腔癌，因須住院治
    療，乃將原告設於上海商業儲蓄銀行中和分行帳號00000000
    000000號（下稱系爭帳戶）之存摺、印鑑張、提款卡及提款
    密碼委託被告管理，作為支付醫藥費及原告生活開銷之用。
    詎被告竟逾越授權範圍，將原告投保之富邦人壽保險股份有
    限公司（下稱富邦保險公司）陸續核准理賠之保險金133 萬
    6,044 元提領一空，其中除原告住院、門診之醫療費用及門
    診車資共計20萬4,792 元，原告同意由原告之帳戶支付，其
    餘113 萬1,252 元係逾越原告授權範圍之支出，爰依民法第
    544 條規定請求被告賠償等語。並聲明：被告應給付原告
    113 萬1,252 元及自起訴狀繕本送達翌日起至清償日止，按
    年息百分之5 計算之利息。原告願供擔保，請准宣告假執行
    。
三、被告則以：兩造為夫妻關係，原告於95年11月間罹患口腔癌
    後，經常住院治療，需被告照料起居及日常生活，乃將系爭
    帳戶之存摺、印鑑章、提款卡及提款密碼交予被告，授權被
    告全權使用，作為各項開銷之用。被告領取系爭帳戶內有關
    富邦保險公司之理賠金，均用於支付被告住院、門診費用、
    住院開銷、門診車資及繳納信用卡帳款、家中開銷暨清償借
    款等原告及家中生活所需（含之前之卡債在內），且原告均
    充分知悉及同意。退而言之，如鈞院仍為不利被告之認定，
    因被告合法持有原告於92年10月6 日簽發，面額260 萬元之
    本票1 紙，業經鈞院96年度票字第11366 號民事裁定准予強
    制執行確定，被告爰依民法第334 條規定主張抵銷等語，資
    為抗辯。並聲明：原告之訴駁回。如受不利之判決，願供擔
    保請准宣告免假執行。
四、得心證之理由：本件之爭點厥為原告就系爭帳戶內之保險金
    授權被告使用之範圍如何？
（一）原告主張僅授權被告使用於支付原告住院、門診之醫藥費
      及其個人生活開銷之用，並僅同意認列其住院、門診之醫
      療費用及門診車資共計20萬4,792 元之支出。被告則抗辯
      原告係全權授權被告使用等語，並聲請訊問證人丁○○、
      甲○○。經查證人丁○○到場證述稱：95年年底伊幫原告
      送衣服到醫院時，伊問兩造都沒上班，原告又住一人房，
      他們所有開銷怎麼負擔？原告就說他們現在靠保險理賠金
      負擔所有開銷，當時原告雖然有插鼻胃管，但是可以講話
      ，只是講得很慢，很低沈，後來伊要走時，原告叫被告帶
      伊去吃飯，原告有說他所有的錢都交給被告支配；原告出
      院後兩、三天到伊戶籍地中和廣福路36號4 樓找甲○○打
      麻將，甲○○贏錢，伊要跟甲○○拿錢回來，甲○○抱怨
      ，原告就說這算什麼，他的錢都交給被告支配，這一點錢
      算什麼等語。證人甲○○到場亦證述稱：96年在原告中和
      廣福路的家打麻將，那天伊贏，伊女朋友丁○○說錢要放
      他那裡，原告說那一點錢算什麼，說他都把保險金全部的
      錢都給姐姐即被告支配；95年伊幫原告送衣服去內湖國泰
      醫院時，伊女朋友問他們說他們現在沒上班要怎麼過生活
      ，原告說他們現在只能靠保險金過生活，領的保險金都交
      給姐姐去支付，原告當時可以講話，剛動完刀有插管，聲
      音比較小，後來原告叫姐姐即被告帶我們下去吃飯等語，
      互核其二人證詞大致相符。雖證人均證述稱原告曾表示把
      所有的錢都交給被告支配等語，惟參諸原告係因證人丁○
      ○探病時詢問其以：兩造都沒有上班，原告開刀住院又住
      一人房，開銷如何負擔？而答稱他們現在只能靠保險金負
      擔所有開銷，保險金都交給被告支配等語之對話情境，另
      參酌民法第1003條之1 第1 項規定：「家庭生活費用，除
      法律或契約另有約定外，由夫妻各依其經濟能力、家事勞
      動或其他情事分擔之。」則原告因罹患癌症住院開刀無法
      工作，被告為照顧原告亦無工作，兩造均無工作收入，原
      告因領有保險理賠而授權被告使用保險金，原告之意思應
      係授權被告以保險金支付其住院醫療費用及各項家庭生活
      開銷。原告主張僅授權支付原告之醫療費用及原告個人之
      生活開銷云云，應非可採；被告抗辯原告全權授權被告任
      意使用云云，亦非可採。
（二）原告系爭帳戶內保險理賠金133 萬6,044 元之支出情形，
      除原告認列同意之住院、門診醫療費用及門診車資共計20
      萬4,792 元外，被告另主張：(1)95年12月19日之保險理賠
      金15萬元，其另用於支付信用卡帳款3 萬8,579 元及原告
      住院開銷4 萬4,388 元、家中開銷2 萬1,903 元；(2)96年
      1 月11日之保險理賠金42萬1,223 元，其另用於支付信用
      卡帳款3 萬7,245 元及原告住院開銷2 萬2,603 元、家中
      開銷5 萬零397 元；(3)96年2 月7 日之保險理賠金16 萬
      6,000 元，其另用於支付信用卡帳款3 萬9,853 元及原告
      住院開銷1 萬3,493 元、家中開銷6 萬2,104 元，另清償
      母親借款4 萬3,000 元；(4)96年3 月9 日保險理賠金10萬
      4,000 元，其另用於支付信用卡帳款2 萬9,705 元及家中
      開銷1 萬9,643 元；(5)96年3 月20日之保險理賠金14萬
      4,000 元，其另用於支付信用卡帳款2 萬8,875 元及家中
      開銷5 萬6,267 元，另清償母親借款2 萬元；(6)96年4 月
      11 日 之保險理賠金4 萬6,000 元，其另用於支付信用卡
      帳款3 萬4,711 元及原告住院開銷1 萬6,386 元、家中開
      銷1 萬1,261 元；(7)96年4 月23日保險理賠金12萬5,000
      元，其另用於支付信用卡帳款5 萬2,814 元及原告住院開
      銷2, 246元、家中開銷4 萬6,018 元，及清償母親借款3
      萬5,000 元；(8)96年5 月15日保險理賠金2 萬1,000 元，
      其另用於支付信用卡帳款1 萬1,474 元及原告住院開銷
      8,586 元、家中開銷1 萬1,696 元；(9)96年5 月27日保險
      理賠金12萬6,000 元，其另用於支付信用卡帳款6 萬5,12
      1 元及家中開銷6 萬零902 元，另清償母親借款3 萬元；
      (10)96年6 月23日保險理賠金3 萬3,300 元，其另用於支付
      信用卡帳款11萬3,976 元及家中開銷7 萬7,996 元，另清
      償母親借款2 萬8,000 元等語，並提出信用卡繳款單據及
      各項開銷單據之影本為證（即被告民事答辯狀附證物1 至
      證物10）。
（三）依被告提出之各項單據計算，證物1 之信用卡帳款總計3
      萬6,738 元，其他費用總計5,384 元（含社區管理費1,17
      9 元、健保費604 元、電信費用2,229 元、電費508 元、
      瓦斯費864 元）；證物2 之信用卡帳款總計3 萬7,228 元
      ，其他費共計1 萬5,464 元（含房租10,500元、社區管理
      費1,179 元、健保費1,812 元、電信費用1, 452元、水費
      ：521 元）；證物3 之信用卡帳款總計3 萬9,836 元，其
      他費用共計1 萬6,674 元（含房租10,500元、社區管理費
      1,179 元、健保費604 元、電信費用1,779 元、瓦斯費
      962 元、第四台1,650 元）；證物4 之信用卡帳款總計2
      萬9,705 元，其他費用共計1 萬1,066 元（含房租10,500
      元、電費566 元）；證物5 之信用卡帳款總計2 萬8,858
      元，其他費用共計5,452 元（含社區管理費1,179 元、健
      保費1,812 元、電信費用1,864 元、水費597 元）；證物
      6 之信用卡帳款總計3 萬4,711 元，其他費用總計1 萬
      1,068 元（含房租10,500元、電信費用568 元）；證物7
      之信用卡帳款總計5 萬2,797 元，其他費用總計1 萬5,58
      1 元（含房租10,500元、社區管理費1,179 元、健保費60
      4 元、電信費用1,614 元、電費486 元、瓦斯費1, 198元
      ）；證物8 之信用卡帳款總計1 萬1,457 元，其他費用總
      計2,176 元（含健保費1,208 元、電信費用968 元）；證
      物9 之信用卡帳款總計6 萬5,121 元，其他費用總計1 萬
      6,144 元（含房租10,500元、社區管理費1,179 元、健保
      費604 元、電信費用1,563 元、水費648 元、第四台費用
      1,650 元）；證物10之信用卡帳款總計11萬3,908 元，其
      他費用總計5 萬2,043 元（含7 、8 、9 月房租31,500及
      社區管理費3,537 元、健保費2, 416元、電信費用6,270
      元、電費3,836 元、瓦斯費1,982 元、水費852 元、第四
      台費1,650 元），另以原告名義購買機車支出之費用4 萬
      2,789 元（含機車費3 萬6,500 元、規費1,550 元、保險
      費839 元、失竊險費3,900 元）及轉入原告帳戶內3 萬元
      。以上費用是否屬於日常家庭生活開銷而為原告授權被告
      使用之範圍，分述如下：
    1.房租、社區管理費、健保費、電信、水、電、瓦斯等費用
      共計15萬1,01 6元，核屬日常家庭生活費用之開銷，故自
      為原告授權被告使用之範圍甚明。
    2.信用卡帳款部分：依被告提出之信用卡消費明細所載（參
      見被告民事補證狀附之證物一至七），其中大潤發中和店
      及屈臣氏中連分公司之消費款共計4 萬7,717 元，以大潤
      發、屈臣氏所販售者大多為日常民生用品，為一般人所週
      知，堪信該項支出係家庭日常生活之開銷；用於支付原告
      保費部分之信用卡帳款7 萬6,819 元，衡情自應屬原告授
      權被告使用之範圍，以上合計被告支付信用卡帳款共計12
      萬4,536 元，應屬原告授權被告使用之範圍。逾上開金額
      之信用卡帳款，或為分期償還現金卡借款之帳款或為百貨
      公司消費款，被告並未舉證證明係日常家庭生活之開銷，
      故難認係原告授權被告使用範圍之支出。
    3.另關於以原告名義購買機車支出之費用4 萬2,78 9元（含
      機車費3 萬6,500 元、規費1,550 元、保險費839 元、失
      竊險費3,90 0元）及轉入原告帳戶之3 萬元部分，被告以
      原告保險理賠金支付，並無不合，應屬原告授權被告使用
      之範圍。
    4.至於被告主張另支出原告住院期間開銷及因原告罹患癌症
      購買醫療用品、癌症灌食奶、營養品部分，被告雖未能提
      出單據以實其說，惟原告自陳其係罹患口腔癌，開刀後需
      插鼻胃管等語（參見卷229 頁），按諸一般常情，原告住
      院期間及出院後於醫療及飲食方面，確有特殊支出之必要
      。參照民事訴訟法第222 條第2 項規定：「當事人已證明
      受有損害而不能證明其數額或證明顯有重大困難者，法院
      應審酌一切情況，依所得心證定其數額。」之意旨，本院
      審酌情形，認為自95年11月至96年6 月共計8 個月，被告
      因原告住院開銷及因原告罹患癌症支出特殊開銷，前3 個
      月以每月2 萬元計算為適當，後5 個月以每月1 萬元計算
      為適當，總計支出11萬元，應認係原告授權被告使用之範
      圍。
    5.以上總計費用42萬8,341 元，被告主張用於支付家庭生活
      費用或其他經原告授權使用，應堪採取，該費用之支付，
      自屬原告授權被告使用之範圍。至於被告另主張支付原告
      住院開銷及家中生活開銷逾上述42萬8,341 元部分，並未
      據被告舉證以實其說，所辯尚難憑採。
（四）被告另主張以系爭帳戶內之保險理賠金清償母親借款15萬
      6,000 元部分，查清償借款之支出，應非屬日常家庭生活
      開銷之範疇，被告既未能證明原告確有授權被告以保險金
      清償借款，則被告主張支出該金額，即難認係原告授權使
      用之範圍。
（五）被告另以其持有原告於92年10月6 日簽發，未載到期日，
      面額260 萬元之本票1 紙，業經本院96年度票字第11366
      號民事裁定准予強制執行確定，爰依民法第334 條規定主
      張抵銷部分。查票據上之權利，對本票發票人，自到期日
      起算；見票即付之本票，自發票日起算，3 年間不行使，
      因時效而消滅，票據法第22條第1 項定有明文。查上開本
      票未記載到期日，有本院上開民事裁定影本附卷可憑，依
      票據法第120 條第2 項規定，該本票視為見票即付，故票
      據上權利自發票日即92年10月6 日起算，算至95年10月5
      日即因屆滿3 年而罹於時效，被告遲至96年9 月27日始聲
      請本院上開民事裁定准許本票強制執行，顯已罹於3 年之
      消滅時效，原告援引時效消滅之抗辯，拒絕給付，為有理
      由。故被告主張以本票債權260 萬元與原告本件之請求抵
      銷云云，自無理由。
五、綜上所述，原告係授權被告以系爭帳戶內之保險理賠金133
    萬6,044 元支付其住院相關醫療費用及各項家庭生活開銷。
    被告抗辯除原告同意認列之住院、門診之醫療費用及門診車
    資共計20萬4,792 元之支出外，被告另支出42萬8,341 元用
    於支付各項家庭生活費用及原告住院、癌症特別開銷或其他
    經原告授權使用之費用，應堪採取；逾上開金額之支出共計
    70萬2,911 元（即0000000-000000-000000=702911）部分，
    被告並未舉證證明係用於支付原告醫療費用及各項家庭開銷
    或其他曾經原告授權之使用，故原告主張就該70萬2,911 元
    部分係被告逾越原告授權範圍之支出，依民法第544 規定請
    求被告賠償該金額，及自起訴狀繕本送達翌日起即96年8 月
    23日起至清償日止，按年息百分之5 計算之利息，並無不合
    ，應予准許；逾上開金額之主張，則無理由，應予駁回。
六、兩造陳明願供擔保，聲請宣告假執行或免為假執行，經核原
    告勝訴部分，合於法律規定，爰分別酌定相當之擔保金額宣
    告之；原告其餘假執行之聲請，因訴之駁回而失所依據，應
    併與駁回。
七、本件事證已臻明確，兩造其餘主張陳述及所提之證據，均毋
    庸再予審酌，附此敘明。
八、訴訟費用負擔之依據：依民事訴訟法第79條規定。
中    華    民    國    97    年    4     月    24    日
                  民事第三庭    法  官  許月珍
以上正本係照原本作成
如對本判決上訴，須於判決送達後20日內向本院提出上訴狀
中    華    民    國    97    年    4     月    25    日
                                書記官  劉昌明


司法院資訊處製作；財團法人民間司法改革基金會備份。
